臺灣高等法院臺南分院刑事判決　　　 96年度交上訴字第669號
上　訴　人　臺灣嘉義地方法院檢察署檢察官
被　　　告　甲○○
選任辯護人　盧世欽律師
上列上訴人因被告業務過失致死案件，不服臺灣嘉義地方法院95
年度交訴字第59號中華民國96年5月16日第一審判決（起訴案號
：臺灣嘉義地方法院檢察署95年度偵續字第15號），提起上訴，
本院判決如下：
    主  文
上訴駁回。
    理  由
一、公訴意旨略以：被告甲○○原係柏安交通企業股份有限公司
    （下稱柏安公司）之司機，為從事駕駛業務之人。其於民國
    92年12月29日上午7時40分許，駕駛柏安公司所有之車牌號
    碼XQ-410號營業用曳引車，後方附掛車牌號碼V3-16號拖車
    ，沿嘉義市○○路由南往北方向行駛，行經嘉義市○區○○
    路1146號前，原應注意汽車在設有慢車道之雙向二車道，均
    應在遵行車道內行駛，且應注意兩車併行之間隔，及駕駛人
    駕駛汽車，應遵守道路交通標線之指示，而機車優先車道標
    線，用以指示機器腳踏車優先行駛之車道，其他車種除起步
    、準備停車、臨時停車或轉向外，不得橫跨或占用行駛，且
    當時天候為晴，日間自然光線，視距良好，路面乾燥無缺陷
    ，亦無障礙物，並無不能注意之情形，竟疏未注意及此，貿
    然跨越快車道與機車優先道行駛。適同一時、地，有被害人
    劉有義騎乘車牌號碼MBR-488號重型機車，行駛於被告所駕
    駛前揭營業用聯結車右側之機車優先道內，而在兩車併行之
    際，由於被告之上開過失，致其所駕駛聯結車之右前輪擦撞
    及被害人劉有義之機車，造成被害人劉有義因而失去平衡而
    人車倒地滑行，被害人劉有義之頭部旋遭被告所駕駛聯結車
    之右前輪輾過，導致左頂骨部粉碎性骨折併腦組織溢出而當
    場死亡，因認被告涉犯刑法第276條第2項之業務過失致人於
    死罪嫌云云。
二、按犯罪事實應依證據認定之，無證據不得認定犯罪事實；又
    不能證明被告犯罪者，應諭知無罪之判決，刑事訴訟法第15
    4條第2項、第301條第1項，分別定有明文。次按，認定不利
    於被告之事實，須依積極證據，苟積極證據不足為不利於被
    告事實之認定時，即應為有利於被告之認定，更不必有何有
    利之證據（最高法院30年上字第816號判例參照）；事實之
    認定，應憑證據，如未能發現相當證據，或證據不足以證明
    ，自不能以推測或擬制之方法，以為裁判基礎（最高法院40
    年台上字第86號判例參照）。末按所謂信賴原則，指行為人
    在社會生活中，於從事某種具有危險性之特定行為時，如無
    特別情事，在可信賴被害者或其他第三人亦會相互配合，謹
    慎採取適當行動，以避免發生危險之適當場合，倘因被害者
    或其他第三人之不適當行動，而發生事故造成損害之結果時
    ，該行為人不負過失責任。依此一原則，汽車駕駛人應可信
    賴參與交通行為之對方，亦將同時為必要之注意，相互為遵
    守交通秩序之適當行為，而無考慮對方將會有違反交通規則
    之不當行為之義務。故汽車駕駛人如已遵守交通規則且為必
    要之注意，縱有死傷結果之發生，其行為仍難認有過失可言
    （最高法院88年台上字第1852號判決參照）。
三、公訴意旨認被告涉有上開過失致死罪名，無非係以被告在警
    、偵訊中之陳述，告訴人乙○○之指訴，證人張文德、蕭淳
    仁之證言，卷附之道路交通事故現場圖及道路交通事故調查
　　報告表(一)、(二)各1份、事故現場照片42張、嘉義市警察局刑
    警隊支援偵辦案件勘察紀錄1份及勘察照片34張、法務部法
    醫研究所（92）法醫所醫鑑字第1835號複驗鑑定書、勘驗筆
    錄、相驗屍體證明書及驗斷書各1份及相驗相片4張、臺灣省
    嘉雲區車輛行車事故鑑定委員會95年7月6日嘉雲鑑950344字
    第0955802542號函1份等為據。
四、惟訊據被告甲○○固坦承有於上揭時、地駕駛營業曳引車，
    與被害人劉有義騎乘之機車發生事故，致被害人劉有義頭部
    遭曳引車輪輾壓，因左頂骨粉碎性骨折併腦組織溢出而當場
    死亡等情，惟堅決否認有何過失致死犯行，辯稱：伊駕駛營
    業曳引車在遵行之車道行駛，並未跨越機車優先道行駛，且
    未與被害人劉有義騎乘之機車發生碰撞等語。
五、證據能力部分：
  (一)依刑事訴訟法第198條、第208條之規定，所謂鑑定乃指於刑
    事訴訟程序中為取得證據資料而由檢察官或法官指定具有特
    別知識經驗之鑑定人、學校、機關或團體，就特定之事物，
    以其專業知識加以分析、實驗而作判斷，以為偵查或審判之
    參考。故而，不論鑑定人或鑑定機關、學校、團體，均應由
    檢察官或法官視具體個案之需要而為選任，始符合刑事訴訟
    法第198條、第208條之規範本旨，否則所為鑑定，仍屬於傳
    聞證據。卷附臺灣省車輛行車事故覆議鑑定委員會95年12月
    13日府覆議字第0950101056號函（原審卷第119頁）、國立
    交通大學96年3月28日交大管運字第0960004556號函及行車
    事故鑑定意見書各1份（原審卷第123至126頁），係原審於
    審理中囑託各該機關所為之鑑定，由鑑定機關依刑事訴訟法
    第206條所出具之書面鑑定報告，均具證據能力，合先說明
    。
  (二)又按被告以外之人於審判外之陳述，經當事人於審判程序同
    意作為證據，法院審酌該言詞陳述或書面陳述作成時之情況
    ，認為適當者，亦得為證據。當事人、代理人或辯護人於法
    院調查證據時，知有刑事訴訟法第159條第1項不得為證據情
    形，而未於言詞辯論終結前聲明異議，視為有前項之同意，
    刑事訴訟法第159條之5第1項亦定有明文。本件其餘被告以
    外之人之審判之陳述，及其他具傳聞性質之證據方法，公訴
    人、被告及其選任辯護人均同意列入證據方法，且迄言詞辯
    論終結前亦未聲明異議，本院審酌前開證據資料作成時之情
    況，核無違法取證或其他瑕疵，認為以之作為證據為適當，
    自得採為本案認定事實之證據，亦併敘明。
六、經查：
  (一)被告對其於上揭時、地駕駛柏安公司之營業曳引車（半聯結
    車）與被害人劉有義發生車禍，被害人劉有義並因本件車禍
    死亡之事實，均供承不諱，並有嘉義市警察局交通隊警員據
    報後前往現場處理，製作之道路交通事故調查表(一)、(二)各1
    紙在卷可憑。而被害人劉有義確因本件車禍當場死亡，復經
    臺灣嘉義地方法院檢察署檢察官督同檢驗員、法醫師相驗屬
    實，製有複驗鑑定書、勘驗筆錄、相驗屍體證明書、驗斷書
    各1份及相驗照片4張附卷可證。從而，被害人劉有義係因本
    件車禍死亡之事實，應可認定。
  (二)證人蕭淳仁於警訊時證稱：「…我駕駛自小客車RK-1636號
    ，沿文化路快車道由南向北行駛，我跟在XQ-410號貨櫃曳引
    車後方，同車道同方向行駛，…PZ3-007在XQ-410曳引車右
    側行駛，PZ3-007重機車右側還有一部MBR-488重機車同方向
    同機車道行駛。我有看到MBR-488重機車稍微往右晃一下立
    即整個人車又往左方內側快車道方向摔倒，MBR-488騎士即
    遭XQ-410貨櫃曳引車右側輪子輾壓」等語（見相驗卷第7頁
    ），復於原審審理時具結證稱：「機車有稍微往右偏一點點
    後就向左倒」、「（油罐車）從頭到尾都在快車道內」、「
    我一看到死者機車時，他就先往右晃，再往左倒」、「死者
    機車往右晃，之前的情形我就沒看到」等語（見原審卷第36
    至38頁），證人蕭淳仁於上開事故發生前，駕車行駛在被告
    駕駛之曳引車後，對於被害人劉有義機車往右晃之前之情形
    ，雖未目擊，惟對於被告駕駛之曳引車係始終在快車道行駛
    ，並未跨越機車優先道行駛，係被害人劉有義騎乘之機車，
    於行駛中先向右晃再往左倒向快車道，頭部遭被告駕駛之曳
    引車右後輪（拖車右前輪）輾壓乙情，則始終證述一致，證
    人蕭淳仁與被告素不相識，毫無親誼，僅因偶然駕車緊跟被
    告車後而得以目擊車禍發生經過，所為證言復無矛盾或有違
    經驗法則之處，自堪採信。
  (三)證人張文德於警詢中證稱：「當時我騎機車PZ3-007號，…
    左邊是一輛曳引貨櫃車，而右邊是一輛機車，全部同方向行
    駛，感覺機車騎士靠我機車右側太近而即加速行駛，約2至3
    秒即聽到車後碰一聲，我立即往左後照鏡察看，看見機車往
    左側摔倒，騎士身體飛進貨櫃車右側車底，當場死亡。」等
    語（見相驗卷第9頁），於偵查中復證稱：「我發現右邊死
    者的機車一直往我這邊靠…」等語（見相驗卷第43頁），嗣
    於原審審理時亦具結證稱：死者有左右閃車的現象等語（見
    原審卷第43頁）。查證人張文德係案發時騎乘機車在被害人
    旁邊之人，對於被害人劉有義當時行車情形係最為清楚之人
    ，依其所述，在被告駕駛之曳引車與被害人騎乘之機車間，
    尚有證人張文德騎乘之PZ3-007號機車在二車之間行駛，此
    部分之供述核與證人蕭淳仁於警詢證述之情節相符。是被告
    駕駛之曳引車與被害人騎乘之機車間，既非緊鄰併行，則公
    訴人指稱：被告駕駛曳引車未與被害人劉有義騎乘之機車保
    持安全間隔云云，即非有據。
  (四)本件車禍肇事地點位於嘉義市○○路1146號前北向車道，文
    化路中央以分向限制線（雙黃線）劃分，北向車道有一快車
    道與機車優先道，寬度3．1公尺與2．2公尺，並有寬度3．3
    公尺之路肩。機車優先道上有被害人機車之煞車痕長2．4公
    尺往右（東）偏，兩端（即煞車起點與終點）距離快車道線
    為1．5、1．7公尺；其下游5．4公尺處，始有刮地痕長8．1
    公尺，約與車道平行，兩端（刮地痕起點與終點）距離快車
    道線為1．0、0．9公尺，在下游0．5公尺處，另一刮地痕長
    4．3公尺，呈大角度往右（東）偏斜至重機車Ｃ（即被害人
    劉有義駕駛之MBR-488號機車）倒地處等情，有道路交通事
    故現場圖1紙在卷可憑（見相驗卷第37頁），由此可見：
  1.被害人劉有義騎乘機車之煞車痕起點距快車道1．5公尺，終
    點則距快車道1．7公尺，煞車痕呈現往右（東），足證證人
    蕭淳仁、張文德證稱被害人先往右晃乙情，核與現場跡證相
    符。
  2.被害人劉有義騎乘機車之第一次刮地痕起點距快車道1．0公
    尺，終點距快車道0．9公尺，兩端距快車道之離均較煞車痕
    距快車道距離為近，足見被害人劉有義騎乘之機車於向右晃
    後，有再向左（西）行駛並倒地造成刮痕，益證證人蕭淳仁
    證稱被害人劉有義騎乘之機車先向右晃再向左倒乙情，亦核
    與事實相符。
  3.在第一次刮地痕下游0．5公尺處，另有一刮地痕長4．3公尺
    ，呈大角度往右（東）偏斜至重機車Ｃ（即被害人劉有義駕
    駛之MBR-488號機車）倒地處，足見被害人騎乘之機車原係
    失控倒地向左（西）即快車道滑行，第一次刮地痕終點處，
    遭受巨大外力阻擋擠壓，機車滑行停止並向右（東）反彈滑
    行而停於Ｃ機車處。參酌被告駕駛之曳引車右前輪有明顯碰
    撞之摩擦痕跡等情觀之，有相片2張及嘉義市警察局刑警隊
    支援偵辦案件勘察紀錄1紙可稽（見相驗卷第46、49頁照片1
    0及反面照片11），足見被害人騎乘之機車因倒地向左即快
    車道滑行至第一次刮地痕終點，碰觸到曳引車右前輪後停止
    滑行，再受曳引車重力加速度作用力而向外（右）反彈，再
    滑行至Ｃ車處而停止至明。
  4.被害人劉有義騎乘機車之煞車痕起點距快車道1．5公尺，終
    點則距快車道1．7公尺；又第一次刮地痕起點距快車道1．0
    公尺，終點距快車道0．9公尺，均超過兩車併行時應保持0
    ．5公尺以上之安全間隔，足見被害人劉有義騎乘機車煞車
    及在第一次刮地痕處倒地時，尚不能與在快車道行駛之曳引
    車發生碰撞，被害人劉有義騎乘機車失控向左（西）倒地，
    應非被告駕駛之曳引車碰撞所造成，灼然甚明。
  (五)依上開道路交通事故現場圖之記載：機車Ｃ騎士（即被害人
    劉有義）頭部距離快車道線0．4公尺，身體斜向東北倒臥於
    第二段刮痕與快車道線之間，半聯結車（被告駕駛之XQ-410
    號營業曳引車）停止於機車Ｃ下游16．3公尺之快車道，前
    後車身距快車道與機車優先道分隔線0．6及0．5公尺，機車
    左後視鏡與安全帽面罩碎片散落於快車道靠右邊等情。由上
    開現場圖之記載，車禍發生後，被害人劉有義頭部雖距離快
    車道線有0．4公尺之遠，惟尚不能據此推定被害人劉有義係
    在機車優先道遭被告駕駛之半聯結車輾壓，仍應參酌其他證
    據仔細推敲，詳細究明而認定之：
  1.證人即現場處理之嘉義市警察局交通隊警員蔡安派於原審審
    理時具結證稱：「（問：死者頭部在那個地方輾壓，可不可
    以從現場看出來？）相片顯示靠近快車道與機車道分隔線那
    邊有白色的東西。（問：白色東西是什麼？）應該是安全帽
    被輾壓後，白色的漆附著在地上。（問：安全帽顏色？）白
    色的安全帽，旁邊有紅色條紋。（問：死者安全帽是否還戴
    在頭上？）有。（問：安全帽有無破裂？）有。（問：現場
    有無安全帽碎片？）白線上有全罩式安全帽前面的塑膠部分
    。（問：白色留下刮漆與快車道與機車道的分隔線的距離？
    ）大約50公分」等語，由證人蔡安派上開證言足證：在快車
    道上距離快車道與機車優先道分隔線約50公分處，留有被害
    人劉有義頭戴之安全帽被輾壓後遺留下之刮漆；再參以證人
    蔡安派提出之照片2張（見原審卷第111頁）觀之，被害人劉
    有義車禍發生後，頭戴白色安全帽，頭朝快車道，斜向俯臥
    在機車優先道，腦漿溢出，血液流出地面，在快車道靠近快
    車道與機車優先道分隔線約50公分處，留有白色刮漆一片及
    數片安全帽前沿玻璃碎片，足見證人蔡安派之證言核與現場
    遺留之跡證相符，應可採信。
  2.被害人劉有義經檢察官督同法醫師、檢驗員複驗後，身上除
    頭部左頂骨、左肱骨骨折併腦組織溢出外，僅多處擦瘀傷，
    並無其他處骨折（尤以並無頸椎斷裂骨折或胸肋骨骨折）等
    情，有法務部法醫研究所法醫複驗鑑定書1紙可憑（見相驗
    卷第73至78頁），足見被害人劉有義確僅頭部左頂骨、左肱
    骨處遭被告駕駛之半聯結車輾壓，要無疑義；再被害人劉有
    義頭戴之白色安全帽，僅前沿玻璃碎裂，其他主體部分並未
    被壓碎，仍戴在被害人劉有義頭上等情，亦有上開相片2張
    可稽，足見係被害人劉有義頭頂遭被告駕駛之曳引車輪輾壓
    ，因僅輾壓到被害人劉有義頭頂部，受力不均，再加上安全
    帽質地硬、表面光滑，無法完全受力，於局部遭受車輛重量
    擠壓，被害人劉有義身體因此作用力而向外（右）反彈至機
    車優先道始停止，應堪認定。
  3.被告駕駛之XQ-410號營業曳引車停止於機車Ｃ下方16．3公
    尺之快車道，前後車身距快車道與機車優先道分隔線0．6及
    0．5公尺，係停止在快車道內，而依現場圖之記載，並無若
    何被告駕駛營業曳引車跨越機車優先道行駛之煞車痕，再參
    酌證人蕭淳仁於原審審理具結所證：被告駕駛之貨櫃曳引車
    從頭到尾都在快車道內等語（見原審卷第37頁）觀之，被告
    於上揭時間駕駛半聯結車行經肇事路段，並無跨越或占用機
    車優先道行駛而輾壓被害人劉有義頭頂部之事實，至堪認定
    。
七、綜上所述，依公訴人所舉之證據，僅能證明被告駕駛營業曳
    引車，於上開時、地與被害人劉有義騎乘之機車發生車禍事
    故，被害人劉有義並因本件車禍死亡之事實，尚不能證明被
    告駕駛營業曳引車有跨越機車優先道行駛，及未注意兩車併
    行之間隔，而與被害人劉有義騎乘之機車發生碰撞，致被害
    人劉有義因而失控人車倒地滑行，遭曳引車輾壓頭頂部死亡
    之事實。本件車禍事故，實係被害人劉有義駕駛重機車，在
    上開時、地，因故先向右行駛，於向左拉回時，機車失控向
    左倒地滑行，被害人劉有義身體往左前拋，頭部滑至曳引車
    前輪，在快車道頭部遭局部輾壓，安全帽前沿破裂，瞬間受
    力往外彈出至機車優先道，機車亦因觸及營業曳引車右前輪
    胎而反彈往外（東）滑行至停止處，從而，被告駕駛營業曳
    引車在遵行之快車道行駛，在可信賴被害者或其他第三人亦
    會相互配合，謹慎採取適當行動，以避免發生危險，故被告
    已遵守交通規則且為必要之注意，因被害人劉有義騎乘機車
    失控倒地滑行至其行駛之快車道，被害人劉有義身體前往左
    前拋至營業曳引車輪下，被告在猝不及防之下，自無從閃避
    ，以避免本件車禍事故之發生，縱因而有死傷結果之發生，
    其行為仍難認有過失可言。另本件車禍事故，經送往國立交
    通大學鑑定結果，同認：甲○○駕駛半聯結車未跨線行駛，
    應無肇事因素，此有該大學96年3月28日交大管運字第09600
    04556號函及所附行車事故鑑定意見書在卷可憑（見原審卷
    第123至126頁）。至於臺灣省嘉雲區車輛行車事故鑑定委員
    會鑑定參考意見認為：劉機車倒地時是在機車優先道內先與
    高曳引車右前輪接觸，而劉君頭部是在機車優先道內被跨快
    車道及機車優先道行駛之高車輾壓之可能性較高等語（見偵
    續卷第30、31頁），因該鑑定意見未及審酌證人蕭淳仁、蔡
    安派上開供述，與證人蔡安派提出在快車道留有被害人劉有
    義所戴安全帽遭局部輾壓之刮漆之上開照片等情，為本院所
    不採，併予敘明。
八、至告訴人聲請再次勘查曳引車前輪上擦痕，及請求再次詢問
    蔡安派警員乙節，因上開擦痕已有照片存卷可稽，且蔡安派
    警員於原審之證詞亦甚明確，本院認本件事證已臻明確，此
    部分核無再予調查之必要，亦併敘明。
九、綜上所陳，本件檢察官所提出之證據暨相關推論，尚不足以
    證明被告就本件車禍有何過失行為。此外，復查無其他積極
    證據，足以證明被告有公訴人所指之過失犯行，應認被告被
    訴業務過失致死罪嫌，尚屬不能證明。原審以被告業務過失
    致死犯行，尚屬不能證明，而為無罪諭知。本院經核原判決
    認事用法，均無違誤。檢察官循告訴人請求上訴，所指摘各
    節，尚非有據，其上訴核無理由，應予駁回。
據上論結，應依刑事訴訟法第368條，判決如主文。
本案經檢察官曾銘芳到庭執行職務。
中　　華　　民　　國　　96　　年　　8 　　月　　29　　日
                  刑事第二庭    審判長法　官    葉居正
                                      法　官    吳勇輝
                                      法　官    郭千黛
以上正本證明與原本無異。
檢察官如不服本判決，應於收受本判決後十日內向本院提出上訴
書。其未敘述上訴理由者並得於提起上訴後十日內向本院補提理
由書。
　　　　　　　　　　　　　　　　　　　書記官    尤乃玉
中　　華　　民　　國　　96　　年　　8 　　月　　30　　日
